臺灣高等法院臺中分院刑事判決
111年度上更一字第18號
上  訴  人  
即  被  告  曾健豪
選任辯護人  彭冠寧律師（法扶律師）
上列上訴人因殺人未遂案件，不服臺灣彰化地方法院109年度訴
字第694號，中華民國110年1月19日第一審判決（起訴案號：臺
灣彰化地方檢察署109 年度偵字第6101號號），提起上訴經判決
後，由最高法院發回更審，本院判決如下：
    主  文
原判決撤銷。
乙○○犯殺人未遂罪，處有期徒刑伍年貳月。扣案之木棍壹支沒收
。
　　犯罪事實
一、乙○○與丙○○同係彰化縣芳苑鄉漢寶村之村民，兩人相識約有
    10餘年之時間，乙○○因認丙○○之子與其前妻交往密切，而對
    丙○○心生怨恨，其預見頭頸部係人體重要部位、以木棍猛力
    毆打會有致命之危險性，仍基於縱使丙○○遭其持木棍猛力毆
    打死亡，亦不違背其本意之殺人不確定故意，於民國109 年
    4 月1 日上午6 時48分，至洪○○位於彰化縣芳苑鄉漢寶村芳
    漢路（起訴書誤載為「草漢路漢」）1 段452 號的1 樓雜貨
    店（下稱案發雜貨店），持其所有質地堅硬之長型木棍1 支
    （長80公分、厚度2.6公分、寬度4.9公分，重量1095公克）
    ，趁丙○○正與他人在玩象棋而毫無防備之際，站在丙○○身後
    ，並以棒球球員揮棒之姿勢，雙手握棒、高舉至肩後、微抬
    左腳，側身描準丙○○頭頸相連之部位，猛力接續揮擊3 下，
    致使丙○○在頭頸部劇烈擺動、震盪中觸及桌面，受有臉部撕
    裂傷、頭皮撕裂傷、腦震盪、右眼眼窩腫脹併結膜炎等傷害
    。丙○○隨即陷入昏迷的狀態，乙○○仍持木棍擬再朝丙○○揮擊
    第4下，遭到在場之周○○、洪○○制止，始未得逞。丙○○經緊
    急送醫後，始幸免於難。
二、案經丙○○訴由彰化縣警察局芳苑分局報告臺灣彰化地方檢察
    署檢察官偵查起訴。　　
    理  由
一、關於證據能力之說明：
  ㈠、被告以外之人於審判外之言詞或書面陳述，除法律有規定
      者外，不得作為證據；又被告以外之人於審判外之陳述，
      雖不符合同法第159條之1至第159條之4之規定，但經當事
      人於審判程序同意作為證據，法院審酌該言詞陳述或書面
      陳述作成時之情況，認為適當者，亦得為證據。當事人、
      代理人或辯護人於法院調查證據時，知有第159條第1項不
      得為證據之情形，而未於言詞辯論終結前聲明異議者，視
      為有前項之同意，刑事訴訟法第159條第1項及第159條之5
      分別定有明文。本案以下採為判決基礎之證據，其性質屬
      被告以外之人於審判外之陳述而屬傳聞證據者，檢察官、
      上訴人即被告乙○○（下稱被告）及辯護人於本院準備程序
      及審判程序，均表示沒有意見等語，且未於言詞辯論終結
      前聲明異議，本院審酌上開傳聞證據作成時之情況，核無
      違法取證及證明力明顯過低之瑕疵，為證明犯罪事實所必
      要，亦認為以之作為證據為適當，得逕依上述規定作為證
      據。
　㈡、本判決以下引用之非供述證據，無刑事訴訟法第159條第1
      項規定傳聞法則之適用，經本院於審判時依法踐行調查證
      據程序，與本案待證事實具有自然之關聯性，且無證據證
      明係公務員違法所取得，依法自得作為證據。
二、認定犯罪事實所憑之證據及理由：
  ㈠、被告固坦承於上開時間、地點有持木棍揮打告訴人丙○○之
      後頸部3 下，致使告訴人受有上述之傷害結果，惟矢口否
      認有何殺人未遂之犯行，被告及其辯護人辯稱：被告是因
      酒後一時失慮，僅係基於傷害之犯意毆打告訴人，攻擊力
      道不大，且案發雜貨店為被告友人黃○○母親洪○○所經營，
      被告當然不會希望在此發生人命糾紛，毆打告訴人目的只
      是出於教訓、警告，並非基於殺人之犯意云云。經查：
    ①被告於上開時間、地點手持木棍自告訴人身後毆打其頭頸
      相連的部位3 下，致使告訴人受有上述之傷害結果，除經
      被告坦承不諱外，並有證人即告訴人丙○○、證人周○○於原
      審之證述（原審卷第133至137頁、第137至139頁）、秀傳
      醫療財團法人彰濱秀傳紀念醫院診斷證明書2 紙（偵字第
      6101號卷第37至39頁）、現場監視器畫面光碟及翻拍照片
      （偵字第6101號卷第41至43頁、本院第177至233頁）、原
      審及本院審理時之勘驗筆錄（原審卷第80至81頁、本院卷
      第165至166頁）、彰化縣警察局芳苑分局漢寶派出所扣押
      筆錄、扣押物品目錄表（偵字第6101號卷第63至67頁）附
      卷可參，另有扣案木棍1 支可證，此部分事實堪可認定。
    ②按殺人或殺人未遂與傷害之區別，應以加害人有無殺意為
      斷，不能因與告訴人原無宿怨，即認為無殺人之故意。而
      確定行為人有無殺人犯意時，亦應綜合行為人下手輕重、
      次數、兇器種類、攻擊之部位、其行為動機、原因、告訴
      人受傷部位是否致命、傷痕多寡、嚴重程度如何等事實，
      為符合論理法則與經驗法則之論斷。且行為人對於構成犯
      罪之事實，明知並有意使其發生者，為故意，行為人對於
      構成犯罪之事實，預見其發生而其發生並不違背其本意者
      ，以故意論，刑法第13條第1 項、第2 項分別定有明文。
      前者採希望主義，稱之為直接故意或確定故意，後者採容
      認主義，稱之為間接故意或不確定故意，兩者情形有別。
      準此，若行為人為犯罪行為時，對其行為可能致生死亡結
      果之發生雖非積極希望其實現，惟主觀上有死亡結果之預
      見，而死亡結果之發生又不違背其本意時，仍屬故意範圍
      （最高法院102 年度台上字第1314號判決意旨參照）。基
      此說明如下：
    1.人體頭部係人之生命中樞，內有主司運動、感覺、記憶、
      動作協調等功能之大腦、小腦，及調節血壓、呼吸等重要
      功能之腦幹等重要器官；而頸部為人體之要害且係連接頭
      部及軀幹之重要部位，頸椎兩側有頸動脈與脊椎動脈供給
      腦部血液，頸椎保護著脊髓，也是大腦中樞神經的延伸，
      為人體重要且脆弱的部位，倘受如事實欄所示之木棍重擊
      ，極易肇致死亡之結果，此乃眾所周知之事，被告主觀上
      對於持木棍毆打本案告訴人頭頸相連之部位，可能發生死
      亡之結果，應有預見。
　　2.而被告持木棍進入案發雜貨店時，木棍係下垂放於身後，
      待經過櫃檯、接近告訴人時，即跨大步加速並舉高木棍、
      且係雙腳跨開略蹲馬步（類似打棒球的揮棒姿勢、左腳微
      抬），以雙手持木棍揮擊告訴人之頭頸部、連打告訴人3
      下，業經原審勘驗明確，證人周○○亦於原審審理時證稱其
      聽到打到人的聲音很大聲（原審卷第139頁）。上述過程
      中的細部動作經本院再次勘驗結果之結果如下：「被告雙
      手舉起木棍朝後，其高度與被告右肩高度平，左腳抬起，
      朝著告訴人方向猛力揮擊，棍棒直接重擊到告訴人後頸部
      （第1次揮擊）。被告再次舉起木棍，側身將棍棒往後拉
      ，高度過頭，也是朝著告訴人後頸部重擊（第2次揮擊）
      。被告第3次揮擊也是舉起棍棒，側身將棍棒拉到身後，
      再朝向告訴人後頸部重擊。打完3下後，證人周○○舉起雙
      手向前準備阻止被告繼續朝告訴人毆打的動作。第4次被
      告也是稍微側身，大力舉起木棍朝前方揮擊，想要再度攻
      擊告訴人，此時周○○已經起身往前攔住被告，在被告繼續
      朝告訴人揮擊第4下之際，告訴人因為受前面3下重擊結果
      ，身體已往後躺在椅背上，在場的周○○出手阻攔，致使第
      4下的揮棒攻擊沒有打到告訴人，而是打到周○○的腹部。
      正當被告第4下打到周○○的腹部時，證人洪○○向前舉起雙
      手要阻止被告繼續攻擊告訴人。周○○受到揮打後，以手抓
      住被告所持的木棒，與被告身體接觸，洪○○則是站在被告
      後方繼續阻止被告繼續攻擊的行為。周○○緊抓著被告的木
      棒，將被告往外推，洪○○也是將被告往外拉，周○○隨即將
      木棒從被告手中取下，洪○○出手拉住被告的左手，被告就
      朝著玻璃鋁門外半推半就的行走。周○○搶下被告手中的木
      棍後，將木棍順勢放在冷藏櫃台旁邊，洪○○則一直將被告
      推往鋁門外，被告也順勢往鋁門外走去，此時告訴人仍然
      斜躺在椅子上。這時證人周○○、洪○○趕到告訴人身旁瞭解
      告訴人當時受傷的情形，被告走出鋁門外後隨即又走進來
      ，站在鋁門旁觀望當時的情形。此時告訴人坐在椅子上身
      體向前傾，沒有躺在椅子上。周○○、洪○○及在場一起玩棋
      的兩個證人站起來一起整理現場，被告則站在鋁門邊遠遠
      的朝內觀看」等情，有本院勘驗筆錄可參（本院卷第165
      至166頁）。依本院上述勘驗的情形可知：被告持木棍毆
      擊告訴人3下的位置都是在告訴人的後頸部附近（約在頭
      頸相連的部位，見本院卷第179、187、191頁之畫面擷圖
      ），並非直接朝著頭部或腦後部毆打（起訴書描述攻擊部
      位為「後腦勺」，應有錯誤）。被告總共揮擊4次，每一
      下的揮擊動作非常大，不是將棍棒往後拉到與肩齊，就是
      側身往身後舉起木棍，再予以揮擊，從被告舉起木棍的位
      置，一直到打到告訴人後頸部間，有一段的距離與空間，
      可以認定當時被告持木棍毆打告訴人的動作非常大，力道
      也非常大，等到要揮擊第4下時才被身旁證人周○○、洪○○
      阻止。又依本院當庭勘驗之結果，扣案之木棍長80公分、
      厚度2.6公分、寬度4.9公分，重量1095公克，質地堅硬紮
      實，不易折斷（本院卷第167頁），人之頭頸部受此物重
      擊後，應足以造成嚴重之傷害甚至發生死亡之結果。依上
      情所示，若非遭到攔阻，被告的攻擊行為仍會繼續進行，
      被告當非只是稍微警告、教訓告訴人的意思。辯護意旨稱
      ：被告攻擊力道不大，只是要警告、教訓告訴人，難認與
      客觀事實相符。
    3.告訴人丙○○因受上述攻擊，受有臉部撕裂傷、頭皮撕裂傷
      、腦震盪、右眼眼窩腫脹併結膜炎等傷害，並經醫院開刀
      進行傷口清創及縫合手術後住院，告訴人丙○○當時所受傷
      害確實危急，如延遲治療可能有致命危險，此次共住院7
      日等情，有秀傳醫療財團法人彰濱秀傳紀念醫院診斷證明
      書2 紙（偵卷第37至39頁），同上醫院111年3月31日 濱
      秀(醫)字第111021號函暨檢附之病歷資料（本院卷第47至
      93頁）在卷可稽。由此可知，倘非即時送醫急救，告訴人
      確實可能因傷重而發生死亡之結果。
    4.被告持木棍毆打他人頭頸，可預見死亡為可能之結果，卻
      一而再、再而三的持木棍猛力毆擊多次告訴人頭頸部位，
      可見縱然發生告訴人死亡之結果，亦不違背被告之本意，
      足認被告主觀上係基於不確定故意殺人之犯意而持木棍揮
      擊告訴人。
　　5.辯護人雖辯稱被告與告訴人並無深仇大恨，且案發雜貨店
      為被告友人黃○○母親洪○○所經營之店面，被告當真不會希
      望在此發生人命糾紛，應無殺害告訴人之動機云云。惟加
      害人有無殺意，不能因與告訴人原無宿怨，即認為無殺人
      之故意，已如前述。被告於警詢時自承：「我與丙○○有糾
      紛。丙○○的兒子搶走我老婆，還對我說：不要動我的兒子
      ，不然我會動你。沒有計劃，因為喝酒後想起以前的事情
      才動手」（偵字第6101號卷第26頁），已說明其對於告訴
      人不滿的原因，至於此夙怨對被告心理帶來負面情緒之大
      小如何、是否因時間經過而消退，他人實難評斷。綜合前
      揭被告案發時下手力道之強大、數次毆打、兇器種類為質
      地堅硬之長木棍、攻擊之部位為頭頸相連處，及其經旁人
      攔阻始罷手之客觀經過，依經驗法則而論，應認被告在案
      發當時之行兇過程，確實具有殺人之不確定故意。
    6.被告雖辯稱自己是酒後一時失慮而犯下本案，惟經本院勘
      驗現場錄影畫面之情形，被告手拿木棍緩緩從鋁門走進屋
      內，快速靠近告訴人，接著以棒球員揮棒之姿，接二連三
      精準的瞄準告訴人頭頸部揮擊，注意力可以集中，且無步
      態不穩或精神不濟之狀態，案發後被告站在鋁門旁遠望屋
      內多人救護告訴人的情形，動作舉止正常，難認有酒醉酩
      酊之情。被告辯稱案發前飲酒一事，抗辯責任能力減低云
      云，不足採信。本案被告應是偶見告訴人在場玩象棋，一
      時氣憤而產生不確定的殺人故意，並非事先預謀犯案，因
      此被告與雜貨店負責人洪○○之子黃○○雖為好友關係，然被
      告盛怒之下對犯案過程未縝密規畫，沒有考慮到作案地點
      與友人的關聯性，甚至在眾目睽睽之下痛毆告訴人，都足
      以證明當時被告毫不在意旁人的觀感，不念慮告訴人死活
      ，殺人的不確定故意已然呈現，辯護意旨主張被告不可能
      在好友母親的店內殺人云云，非可採信。　　　
  ㈢、綜上所述，被告及辯護人前揭所辯，委無可採。本案事證
      明確，被告殺人未遂犯行，堪以認定，應予依法論科。
三、論罪科刑及撤銷原判決之理由：
　㈠、被告在容任死亡結果可能發生之主觀認識下，著手實施毆
      打告訴人之犯行，依刑法第13條第2項之規定，以故意犯
      論，惟被告雖已著手實行犯行，因受他人攔阻並將告訴人
      即時送醫，而未發生死亡之結果，為未遂犯，是核被告所
      為，係犯刑法第271條第2項、第1項之殺人未遂罪。被告
      持木棍攻擊告訴人頭頸部3下之行為，係於密切接近之時
      間實施，侵害同一之法益，各行為之獨立性極為薄弱，依
      一般社會通念，足認係基於一個意思決定所為反覆性及延
      續性之行為，為接續犯，應論以一罪。又考量被告犯行受
      阻後未再持續進行，此等未遂之情節，依刑法第25條第2
      項之規定，減輕其刑。
  ㈡、原審法院認被告罪證明確，而予以論罪科刑，固非無見。
      惟查原審就本案被告攻擊的部位認定是以木棍揮擊告訴人
      「後腦勺」3 下，經本院勘驗錄影畫面確認是「頭頸相連
      的部位」，原審認定事實稍有違誤，而有未當。被告上訴
      意旨以其只是出於傷害犯意、出於教訓、警告意味而實施
      犯行，雖無可採，然原判決既有上述事實認定之違誤，自
      屬無可維持，應由本院將原判決予以撤銷改判。
　㈢、爰依刑法第57條之規定，以被告之責任為基礙，審酌被告
      認告訴人之子介入其婚姻，對告訴人懷有怨恨，竟於數年
      後在偶然遇見告訴人之時，無視現場仍有數名兒童及成人
      ，竟持木棍毆打告訴人頭頸部，經他人阻止始罷手，幸未
      造成告訴人死亡之結果，但已造成告訴人生命法益之重大
      危險，使告訴人受有身心痛苦，且被告犯後未能坦承全部
      犯行，且未與告訴人達成和解或取得告訴人原諒之犯後態
      度，並衡酌被告之學歷、家庭生活、工作、經濟狀況等一
      切情狀（偵卷第25頁、原審卷第150頁），量處如主文所
      示之刑。
四、沒收：
　　　扣案之木棍1支，係供被告本案犯罪所用之工具，業據被
      告於警詢時供稱：該木棍平時放在我車上，作為防身之用
      等語(見偵6101卷第27頁）明確，堪認該木棍係屬被告所
      有之物，爰依刑法第38條第2項前段規定，宣告沒收。雖
      被告於原審及本院前審及本次審理時辯稱：該木棍是我臨
      時在雜貨店旁邊撿到的，是洪○○放在外面的云云（見原審
      卷第145至146頁，本院110年度上訴字第684號卷第131頁
      、本院111年度上更一字第18號卷第171頁），然已與其前
      開警詢時之供述未合，且依證人黃○○於原審審理時證稱：
      扣案的木棍不是我們家的等語(見原審卷第143頁），是認
      被告上開於原審及本院審理時翻異前詞之供述，並無足採
      ，附此敘明
據上論結，應依刑事訴訟法第369條第1項前段、第364條、第299
條第1項前段，判決如主文。
本案經檢察官余建國提起公訴，檢察官甲○○到庭執行職務。
中　　華　　民　　國　　111 　年　　10 　　月　　13　日
            刑事第二庭   審判長法　官　何  志  通
                               法　官  石  馨  文
                               法　官  黃  玉  齡 
以上正本證明與原本無異。
如不服本判決應於收受送達後20日內向本院提出上訴書狀，其未
敘述上訴理由者，並得於提起上訴後20日內向本院補提理由書狀
（均須按他造當事人之人數附繕本）「切勿逕送上級法院」。因
疫情而遲誤不變期間，得向法院聲請回復原狀。 
                               書記官  李  妍  嬅 

中　　華　　民　　國　　111 　年　　10　　月　　13　　日
附錄本案論罪科刑法條全文：
中華民國刑法第271條  
　⑴殺人者，處死刑、無期徒刑或十年以上有期徒刑。
　⑵前項之未遂犯罰之。
　⑶預備犯第一項之罪者，處二年以下有期徒刑。